【裁判字號】    97,上訴,1110
【裁判日期】    970814
【裁判案由】    誣告
【裁判全文】
臺灣高等法院臺中分院刑事判決        97年度上訴字第1110號
上  訴  人
即  被  告  丙○○
選任辯護人  賴淑惠  律師
上列上訴人因誣告案件，不服臺灣臺中地方法院96年度訴字第47
55號中華民國97 年3月17日第一審判決（起訴案號：臺灣臺中地
方法院檢察署96年度偵字第19484號）， 提起上訴，本院判決如
下：
    主  文
原判決撤銷。
丙○○無罪。
    理  由
一、公訴意旨以：丙○○與丁○○係舊識，丙○○之弟乙○○因
    其住處鐵門設計不當，造成出入不便，而於民國94年12月17
    日16時許，僱用丁○○前往其位於臺中市北屯區舊社巷48之
    4號住處， 將乙○○兄弟共用之住處大門拆下，欲載回修改
    ，經丙○○當時攔阻無效。詎丙○○明知丁○○受其弟乙○○委託，前往其住處拆卸鐵門，欲運回修改，竟因制止無效
    而有不甘，明知丁○○並未竊盜及毀損上開鐵門，竟意圖使
    丁○○受刑事處分，而於94年12月23日，前往臺中市警察局
    第五分局提出告訴，向該管警員誣告丁○○於94年12月17日
    16時，竊盜、毀損其住處大門，足使丁○○受有刑事處分之
    危險。案經丁○○告訴偵辦， 因認丙○○涉犯刑法第169條
    第1項之誣告罪嫌。
二、按犯罪事實應依證據認定之，無證據不得認定犯罪事實；不
    能證明被告犯罪者，應諭知無罪之判決， 刑事訴訟法第154
    條第2項、第301條第1項分別定有明文。 又認定不利於被告
    之事實，須依積極證據，苟積極證據不足為不利於被告事實
    之認定時，即應為有利於被告之認定，更不必有何有利之證
    據；認定犯罪事實所憑之證據，雖不以直接證據為限，間接
    證據亦包括在內，然而無論直接或間接證據，其為訴訟上之
    證明，須於通常一般之人均不致有所懷疑，而得確信為真實
    之程度者，始得據為有罪之認定，若其關於被告是否犯罪之
    證明未能達此程度，而有合理性懷疑之存在，致使無從形成
    有罪之確信，根據「罪證有疑，利於被告」之證據法則，即
    不得遽為不利於被告之認定。再事實之認定，應憑證據，如
    未能發現相當證據，或證據不足以證明，自不能以推測或擬
    制之方法，以為裁判之基礎。復按誣告罪之成立，須其申告
    內容完全出於憑空捏造，若所告尚非「全然無因」，祇因缺
    乏積極證據致被誣告人不受追訴處罰者，尚難遽以誣告論罪
    （最高法院43年臺上字第251 號判例意旨參照）。又誣告罪
    之成立，以告訴人所訴被訴人之事實必須「完全出於虛構」
    為要件，若有出於誤會或懷疑有此事實而為申告，以致不能
    證明其所訴之事實為真實，縱被訴人不負刑責，而告訴人本
    缺乏誣告之故意，亦難成立誣告罪名（最高法院44年臺上字
    第892號、46臺上字第927號判例意旨參照）。換言之，本罪
    須行為人對於所申告之事實，明知其全部為虛偽，而有故意
    構陷情形始成立，若以為有此嫌疑，或事出有因，僅對事實
    誇大其詞，或所告「尚非全然無因」，而申告者，在積極方
    面苟無證據證明其確係故意虛構者，仍不能遽以誣告罪論處
    。
三、公訴意旨認被告丙○○涉犯誣告罪嫌，係以上開事實有：(1)
    、被告丙○○之供述：證明被告提出上開竊盜告訴之事實。
    (2)、證人乙○○之陳述：證明94年12月17日16時許，告訴人
    丁○○前往拆卸鐵門時，被告丙○○當時在場，並詢問證人
    為何僱人修理住處鐵門？證人回答，因為鐵門會發出聲響，
    以免影響兩家人，被告當時表示不要修理之事實；及被告丙○○知悉告訴人之職業，被告與證人先前因為分割遺產之事
    ，鬧的水火不容之事實。(3)、臺中市警察局第五分局受理刑
    事案件報案三聯單、臺灣臺中地方法院檢察署95年度偵字第
    17920 號不起訴處分書：證明被告對丁○○提出竊盜、毀損
    告訴之事實等為其論據。訊據上訴人即被告丙○○矢口否認
    有誣告之犯行，辯稱：鐵門係伊與乙○○所共有，並無故障
    而需修理之情形，而且目前鐵門還保存著，即便要維修也不
    需鋸斷載走，當時伊極力阻止，告訴人丁○○還是不聽，執
    意要將鐵門鋸斷載走，所以伊才去警局報案，如果需要修理
    也需要取得渠等兄第二人之共識才來修理，而且伊去警局報
    案是說伊家中的鐵門遭人鋸斷載走，這是事實，告訴人為了
    要脫免竊盜、毀損之罪名，才極力主張他們是要修理，然有
    許多跡象顯示他們不是要修理鐵門，伊並沒有任何誣告之意
    圖等語。
四、本院經查：
（一）證人江清進於原審審理時到庭具結證稱，本案鐵門製作十
      幾年了，是丙○○叫伊去施作的，費用是由丙○○給付，
      但被告丙○○給付伊之鐵門費用，是否全部係丙○○所支
      出，伊不清楚，且丙○○與乙○○如何分配出資伊也不清
      楚等語（原審卷第98、99頁）。是由證人江清進之證言尚
      無從認定該鐵門係被告丙○○單獨所有。然揆諸常情，被
      告丙○○與證人乙○○既係各居住在同一圍牆內之各別棟
      房子內，同一之本案鐵門之出入口出入，則本案鐵門之製
      作費用當以被告丙○○與證人乙○○共同出資建造為合理
      。
（二）被告於94年12月23日警詢時指稱：94年12月17日16時左右
      ，在台中市北屯區舊社里舊社巷48-4號，當時其在家裡休
      息，其妻通知有人在鋸住處大門鐵門，其出來查看，有兩
      名男子，其中一人在鋸，一名在旁幫忙，其出聲喝止，對
      方予不理會，繼續動作，兩名鋸完鐵門後，搬上卡車載走
      ，其中一名男子是其弟弟乙○○，另一名在鋸其家鐵門之
      人，其不認識，經警方查出為丁○○，當時其詢問乙○○
      為何做上述事情，乙○○未予置理，又回應說：「東西我
      叫人載走，你無可奈何我」等語（警卷第1、2頁）。又於
      原審準備程序時稱：「本件告訴人丁○○是我弟弟乙○○
      僱用來破壞的我所有的本案鐵門˙˙˙他竟然將我的鐵門
      鋸斷，鋸斷之後，丁○○並將我的鐵門門柱拔掉，將上開
      鐵門鋸斷成二段˙˙˙」等語（原審卷第17頁）。所述並
      有鐵門遭告訴人丁○○鋸成二段以車載走之照片多張在卷
      為憑（偵19484卷第11-14頁）。而證人乙○○、告訴人丁○○於警詢時對於被告丙○○指控渠等於94年12月17日16
      時左右，在其台中市北屯區舊社里舊社巷48-4號住處，將
      鐵門鋸斷載走一事，亦不諱言（警卷第4、6頁）。足見94
      年12月17日16時許，乙○○與丁○○是將整個鐵門鋸成二
      段後載走，而非單純拆卸後載走。
（三）次查：（１）證人乙○○於94年12月23日警詢時稱：「因
      為鐵門是我們兩兄弟共有財產。該鐵門關門對我造成不方
      便。我為改善，所以請丁○○幫我鋸斷載走，以改善我的
      方便」、「（你要鋸斷鐵門、載走，是否經過丙○○同意
      ？）沒有」（警卷第4、5頁）；另告訴人丁○○於94年12
      月23日警詢時亦稱：「乙○○委託我，上述住址把鐵門載
      走，為改善鐵門及小孩安全所以請做上述事情」（警卷第
      6、7頁），均未有一語提及乙○○係因鐵門損壞，而請丁○○修理之事。（２）迨95年2 月14日偵查中經傳喚乙○○、丁○○到庭訊問時，乙○○始稱：「因為鐵門壞掉要
      修理˙˙˙因為鐵門承軸有聲音很吵，我希望丁○○幫我
      修好」等語，緊接著訊問丁○○之意見時，丁○○方稱：
      「（對乙○○剛才所言，實在否？）實在，是乙○○跟我
      說他的鐵門承軸會發出很大聲音，他叫我幫他修鐵門，我
      才會幫他拔鐵門」（95他888影卷第10-11頁）。然依證人
      乙○○於原審審理時所述「在此之前修理過二次，都是承
      軸壞掉，而且掉漆生鏽，所以請丁○○現場修理」（原審
      卷第96頁）；及證人丁○○於原審所述：「（乙○○說該
      鐵門有聲音會吵人，也曾經叫你去修理多次，你是否曾經
      去修理過，修理過幾次？）曾經修理過二次˙˙˙如果含
      本次是第三次」（原審卷第87頁）。足見依過往鐵門承軸
      壞掉之修理方式，原地修理即可，豈有鋸斷鐵門載去修理
      之理！乙○○與丁○○捨「攜帶工具前往該處就地修理」
      此一簡便之方法而不由，反採「將此一巨大的鐵門鋸成二
      段後，以貨車載走」大費周章之方式修理鐵門之噪音問題
      ，顯與常理有違！何況鋸斷載回修理再載回焊接，實有礙
      鐵門之美觀，有照片可參（見原審卷第26頁）。雖告訴人
      丁○○於原審又稱：「（鐵門承軸如果有聲音，是否現場
      修理就可以，不需要拆卸載送走？）我於現場沒有工具，
      所以要拆卸回去修理」（原審卷第88頁）。然如果沒有工
      具又如何鋸斷鐵門？且丁○○於原審又稱：「我家距離鐵
      門所在地點約六百公尺而已」（原審卷第91頁），則縱使
      沒有攜帶工具，丁○○大可返回工廠拿取所需工具即可！
      顯然乙○○與丁○○所稱鐵門承軸有聲音很吵，為修理噪
      音問題，而將鐵門鋸斷載走之說詞，係臨訟編撰之詞，並
      不足採。（３）乙○○於原審審理時再稱：「（據被告稱
      鐵門是他於77年6 月間出錢請江清進建造設置，當時沒有
      造成你出入鐵門的不方便，也就是說鐵門設置方式你沒有
      異議，為何經過將近18年之久，才造成你關門出入不方便
      ，其原因為何？）因為年紀漸長，鐵門有聲響，會影響我
      的睡眠，且鐵門一拉開就會拉到我的空間，使我使用的空
      間縮小造成不方便，所以我要請丁○○先生修理鐵門，讓
      該鐵門不會響，且修改成不要全部佔用我空間的型態，日
      積月累，想起來，認為我此次修改比較妥當」等語（原審
      卷第95頁）。除接續偵查中所稱鐵門有聲響需要修理之說
      詞外，又增加鐵門拉開佔用其空間，要修改成不要佔用空
      間之型態之此一說法。惟同日審理時證人丁○○仍證稱「
      因未帶修理鐵門噪音的工具至現場，才將鐵門鋸斷、載回
      修理」等語，與證人乙○○之證詞非相一致，是乙○○與
      丁○○將上開鐵門鋸斷載走果否要將之改成乙○○所稱之
      折疊式鐵門（原審卷第96、97頁），實不能令人無疑！且
      若要將鐵門舊料保留，逕改成折疊式，乙○○又係醞釀已
      久，理應對折疊式鐵門之施作有明確腹案，亦即至少應先
      與告訴人丁○○事先討論相關樣式、費用等，方合事理，
      況事先規劃亦無困難。然關於費用部分：證人乙○○、丁○○於本院審理時均稱事先並未報價，已與常理不合。次
      關於樣式部分：乙○○稱折疊式鐵門是向內折，折成四片
      或六片都可以；丁○○稱修改後之鐵門往內開或往外開都
      無關；又關於事先測量部分，乙○○、丁○○均未表示有
      事先量過，乙○○並稱：「具體的方案就是要做，但是要
      三米或二米一片，這部分尚未定論，到時候再依據欄杆的
      距離來做」；丁○○則稱：「不用量，依照原來鐵門的寬
      度修改」，二人所述亦多所齟齬。況依證人乙○○所述，
      系爭鐵門是其與被告丙○○所共有，而將鐵門改成折疊式
      ，變動不小，乙○○理應先詢問兄長即被告丙○○之意見
      ，方合事理。然乙○○於95年2 月14日訊問時稱：「這次
      我想是小事就不用問他」（95他888 影卷第11頁）、於原
      審證稱：「我要修改鐵門設計部分，我並沒有告訴丙○○
      」（原審卷第96頁）。則乙○○於原審97年3月3日始提出
      將原有鐵門改成折疊式鐵門之說法，實難以遽信！
（四）證人丁○○於原審雖證其在拆卸及載送鐵門時，被告丙○○並未阻止（原審卷第90頁），另證人乙○○於原審亦稱
      丁○○從拆卸鐵門到載走期間大約三十分鐘，丙○○在現
      場並沒有說要報警（原審卷第93、94頁），與被告於原審
      所述：「因為丁○○在鋸我的鐵門時我並不知道，是經我
      太太告知我才下來看，但是我下來看時，還在鋸鐵門，我
      阻止不了，證人丁○○就將該鐵門載送走，我就去追，看
      到該鐵門在其工廠門口，我就去報案，警察才拍照取證」
      （原審卷第92頁），大相逕庭。經查，依丁○○之94年12
      月23日警詢筆錄記載：「（警方於94年12月17日在台中市
      北屯區○○路466號前發現車號NB-3407，是否為你所有？
      車上鐵門是否你和乙○○搬上去？）是。是我們兩人所為
      」（警卷第7頁）；及被告丙○○96年8月17日刑事答辯狀
      照片八張（附說明，照片上的日期為94年12月17日且有警
      員在場）（96偵19484卷第11-14頁）等情；暨證人戊○○
      於本院審理時所證：「（請提示上訴理由狀的證一、二、
      三、四之筆錄及分局公函〈提示交自閱並告以要旨〉，這
      些是否你職務上呈送上去的〈提示交自閱並告以要旨〉？
      ）筆錄部分是我製作的」、「（丙○○是於何時去報案？
      ）事隔好幾年，我記得當時是依這勤務中心轉來說有人報
      案竊盜，我們到北屯路現場去看，我們只有看到貨車上面
      有鐵門而已，現場沒有看到竊盜者，所以我們就先拍照存
      證，然後根據報案人的說詞，才瞭解是兄弟之間的問題」
      、「（筆錄上記載訊問時間是九十四年十二月二十三日，
      那是報案日期嗎？）不是」、「（原因是什麼？）因為報
      案時據我瞭解是兄弟之間的糾紛，我想先讓他們兄弟考慮
      看看，如果真的要提告我再來製作筆錄」、「（你的意思
      是報案時間是在製作筆錄之前？）是」（本院卷第82頁反
      面-83頁正面）等情。則被告丙○○稱其於94年12月17日1
      6 時鐵門遭丁○○鋸斷載走後，其即予報警，警員並到台
      中市○○區○○路466 號丁○○工廠前蒐證、照相，與事
      實相符，足以採信，證人乙○○、丁○○於原審所證，應
      不足為採。雖台灣台中地方法院檢察署檢察官95年度偵字
      第17920 號對該案被告乙○○、丁○○不起訴處分之處分
      書記載略以：「果如告訴人所述系爭鐵門於94年12月17日
      遭被告等共同毀損及竊盜，則告訴人何遲至數日後（94年
      12月23日）始向台中市警察局第五分局松安派出所報案，
      容有疑問」，而對丙○○在該案所提出竊盜、毀損告訴之
      憑信性有所質疑，然其立論基礎既與事實不合，自難採為
      不利於被告丙○○之認定。再被告丙○○於94年12月17日
      報警後，乙○○隨即聯絡丁○○於當晚將該鐵門載回（未
      修理或修改）以焊接方式恢復原狀等情，業據乙○○於95
      年2月14日訊問時稱：「˙˙˙ 但因為告訴人告我毀損及
      竊盜，我當晚就將鐵門恢復，因為鐵門承軸有聲音很吵，
      我希望丁○○幫我修好，因為被告所以也沒有修了，就趕
      快恢復」（95他888 影卷第10頁），並有照片在卷可稽（
      原審卷第26頁）。若被告丙○○當時確實未出言阻止而任
      令乙○○、丁○○將鐵門鋸斷並載走，乙○○、丁○○又
      豈會在大費周章鋸斷並運回鐵門後，馬上聽令乙○○之要
      求，在未為任何修理行為時，即於當晚將鐵門焊接恢復？
      另被告丙○○稱其提出告訴後，應乙○○要求，始未積極
      追究乙○○、丁○○二人之刑責等情，此徵之：(1)、乙○○於警詢時所述：「（你要鋸斷鐵門、載走，是否經過丙○○同意？）沒有」、「˙˙˙該件事是家務事，我不希
      望事情鬧大」（警卷第5頁）； (2)、94年12月28日協議書
      約定「第十一條：第五分局松安派出所由甲方申請撤銷，
      若不得撤銷時在刑庭偵查時甲方應負責美言和解（受理刑
      事案件報案三聯單 BＺ000000000號《該號三聯單即為被告
      丙○○報案之報案三聯單，見偵19484 號卷第15頁》）案
      」（原審卷第32頁）；(3)、證人己○○（丙○○姊夫，即
      94年12月28日協議書上之見證人）於本院審理時證稱「（
      九十四年十二月二十八日你有幫丙○○及乙○○協調事情
      ，如上證五的協議書是否你簽名的？）是」、「（當時為
      何會去協調此事情，何人請你去處理？）丙○○、乙○○
      ，他們二人都有打電話要我出面協調」、「（當天你去的
      時候乙○○有無對丙○○做何表示？）乙○○有向丙○○
      表示歉意」、「（因何事道歉？）他們二人本來就不好，
      拆鐵門我不在現場我不知道，是為了鐵門的關係要出面協
      調」（見本院卷第99頁）等情，丙○○所言應合於實情。
（五）本件尚難以證明乙○○、丁○○係為修繕或修改鐵門而將
      系爭鐵門鋸斷載走，則被告丙○○在阻止無效之情況下，
      為保障一己共有權利，將上開事實向警方報案，尚難指其
      有何為誣陷他人而虛捏事實之情。退步言之，縱認乙○○
      與丁○○將系爭鐵門鋸成二段載走目的是要將該鐵門修改
      成折疊式鐵門。然證人乙○○於本院審理時又證稱「（事
      先針對你的修改方式有無和丙○○談過？）因為他很忙，
      鐵門我也有使用權，剛好師傅又有空，我才請他載去修改
      」（本院卷第81頁）等語；佐以「修改鐵門設計」一說，
      乙○○於97年3月3日原審審理時始予提及，在在顯示被告
      丙○○於94年12月17日當時確屬不知丁○○當時「鋸斷」
      （非拆除）並將鐵門載走之原因。且鐵門既為丙○○、乙○○兄弟二人所共有，乙○○擬修改鐵門設計也需共有人
      丙○○同意，乙○○如此隱藏其叫丁○○鋸斷並載走鐵門
      之目的（乙○○遲至本件原審審理時始提出主張），致94
      年12月17日案發當日丙○○客觀上看到乙○○叫丁○○將
      鐵門鋸成二段（非拆卸）並將鐵門置放在貨車上載走，因
      而丙○○主觀上懷疑乙○○、丁○○二人鋸斷鐵門（毀損
      ）是為了偷走鐵門（竊盜），進而於當日先報警處理協尋
      ，再於94年12月23日前往警局製作筆錄。則本件既事出有
      因（丙○○看到乙○○、丁○○共同鋸斷鐵門，並由丁○○以貨車將鐵門載走），丙○○因而主觀上懷疑乙○○、
      丁○○涉犯毀損、竊盜等罪而向偵查機關告訴（乙○○、
      丁○○並未明確告知彼等鋸斷並載走鐵門之目的在修改鐵
      門設計），縱令丙○○所告案件經檢察官處分不起訴，因
      申告人主觀上欠缺誣告之故意，自不能令負誣告罪責。
五、綜上所述，依公訴人起訴所憑之證據及本院調查證據結果，
    尚無足使本院確信被告涉犯誣告犯行。此外，復查無其他積
    極證據足資證明被告有公訴意旨指訴之誣告犯行。原審疏未
    詳查，細心勾稽，遽對被告丙○○論罪科刑，自有未當。被
    告丙○○上訴意旨否認犯罪，指摘原判決不當，為有理由，
    自應由本院將原判決撤銷，並以不能證明被告丙○○犯罪，
    而為其無罪之諭知。
據上論結，應依刑事訴訟法第三百六十九條第一項前段、第三百
六十四條、第三百零一條第一項，判決如主文。
本案經檢察官甲○○到庭執行職務。
中    華    民    國    97    年    8     月    14    日
            刑事第四庭    審判長法  官  洪  耀  宗
                                法  官  陳  欣  安
                                法  官  江  德  千
上列正本證明與原本無異。
檢察官得上訴。
如不服本判決應於收受送達後十日內向本院提出上訴書狀，其未
敘述上訴之理由者並得於提起上訴後十日內向本院補提理由書 (
均須按他造當事人之人數附繕本)。
                                書記官  吳  麗  琴
中    華    民    國    97    年    8     月    14    日


司法院資訊處製作；財團法人民間司法改革基金會備份。
